臺灣高等法院臺南分院民事判決
110年度上易字第93號
上  訴  人  李侑蓉  

訴訟代理人  陳振榮律師
被上訴人    李東錦  


上列當事人間請求損害賠償事件，上訴人對於中華民國110年1月
29日臺灣嘉義地方法院第一審判決（109年度訴字第657號）提起
上訴，並為訴之追加，本院於110年10月26日言詞辯論終結，判
決如下：
    主  文
原判決關於駁回上訴人後開第二項之訴，及該訴訟費用之裁判均
廢棄。
被上訴人應再給付上訴人新臺幣拾貳萬零肆佰元，及自民國一一
○年十月八日起至清償日止，按週年利率百分之五計算之利息。
被上訴人應給付上訴人新臺幣伍萬壹仟柒佰捌拾捌元，及自民國
一一○年十月八日起至清償日止，按週年利率百分之五計算之利
息。
其餘上訴駁回。
廢棄部分第一、二審及追加之訴訴訟費用，由被上訴人負擔；上
訴駁回部分第二審訴訟費用由上訴人負擔。
    事實及理由
壹、程序方面：
一、按第二審訴之變更或追加，非經他造同意不得為之，但請求
    之基礎事實同一、擴張或減縮應受判決事項之聲明者，不在
    此限，民事訴訟法第446條第1項、第255條第1項第2款、第3
    款分定有明文。查上訴人上訴聲明原請求被上訴人再給付新
    臺幣（下同）314,180元（含自費病房費15,850元、麻醉費6
    ,800元、醫療材料費121,130元、看護費用差額30,400元、
    精神慰撫金14萬元及原審反訴判命給付被上訴人2,000元部
    分）及法定遲延利息，嗣於民國110年5月28日具狀追加請求
    全民健康保險給付（下稱健保給付）51,788元部分（上訴人
    雖記載為擴張聲明，然就健保給付部分未於原審請求，於上
    訴後始提出請求，應認係追加之訴），復於110年10月7日減
    縮上訴聲明為298,330元（捨棄自費病房費15,850元部分及
    撤回原審反訴判命上訴人給付被上訴人2,000元本息部分之
    上訴），另於言詞辯論期日減縮上訴及追加部分之遲延利息
    自本院準備期日之翌日即110年10月8日起算，核與上開規定
    相符，應予准許。
二、本件被上訴人經合法通知未於言詞辯論期日到場，核無民事
    訴訟法第386條各款所列情形，爰依上訴人之聲請，由其一
    造辯論而為判決。
貳、實體方面：
一、本件上訴人主張：被上訴人與上訴人係姐弟，上訴人於108
    年11月21日19時許，至被上訴人位於嘉義縣○○鄉○○村○○00號
    之住處探視父親時，適被上訴人亦在現場，嗣兩造即因細故
    而發生口角，於該處庭院發生扭打，經被上訴人之子李昱錡
    將2人分開。後兩造又起口角，被上訴人遂持不鏽鋼保溫瓶
    丟中上訴人之上半身，致上訴人受有右鎖骨移位性骨折、右
    鷹嘴突移位性骨折、右眼前房積血及結膜出血、右第5肋骨
    骨折及左第4指骨線狀骨折等傷害（下稱系爭傷害），被上
    訴人則受有左側手肘開放性傷口及背挫傷等傷害。爰依侵權
    行為之法律關係請求被上訴人給付566,293元（含醫療費用1
    71,693元、看護費用94,600元、精神慰撫金30萬元，合計56
    6,293元）及法定遲延利息等語。原審判命被上訴人應給付
    上訴人120,086元（含醫療費用14,486元、看護費用45,600
    元、精神慰撫金6萬元）及法定遲延利息，並為假執行之宣
    告，另駁回上訴人其餘之訴及假執行之聲請。上訴人就其敗
    訴部分僅一部不服，提起上訴（其餘敗訴部分未據上訴），
    另於本院為訴之追加，上訴及追加聲明：㈠原判決關於駁回
    上訴人後開第二項之訴部分廢棄。㈡上開廢棄部分，被上訴
    人應再給付上訴人298,330元及自110年10月8日起至清償日
    止，按週年利率百分之5計算之利息。㈢被上訴人應給付上訴
    人51,788元及自110年10月8日起至清償日止，按週年利率百
    分之5計算之利息。
二、被上訴人未於言詞辯論期日到場，惟據其之前到場辯以：
  ㈠上訴人主張之自費麻醉費用6,800元、材料費121,130元均非
    屬必要費用，不應准許。
  ㈡就上訴人須專人全日看護不爭執，惟上訴人是由家人即配偶
    照顧，看護費應以1日1,000元計算，上訴人主張1日2,000元
    ，尚屬過高。
  ㈢109年1月9日急診外科之醫療費300元，及自109年1月9日起至
    同年月13日神經外科之醫療費8,857元，是上訴人自行受傷
    ，被上訴人無需負責，應予扣除。
　㈣健康保險給付部分上訴人並未實際支出，請求並無理由。
　㈤精神慰撫金：上訴人請求金額過高。
  ㈥聲明：上訴及追加之訴均駁回。
三、兩造不爭執事項：
  ㈠被上訴人與上訴人係姐弟，上訴人於108年11月21日19時許，
    至被上訴人位於嘉義縣○○鄉○○村○○00號之住處探視父親時，
    適被上訴人亦在現場，該2人即因細故而發生口角，進而基
    於傷害人身體之犯意，於住處庭院發生扭打，經被上訴人之
    子李昱錡將2人分開。後雙方又起口角，被上訴人遂接續上
    開傷害犯意，持不鏽鋼保溫瓶丟中上訴人之上半身，致上訴
    人受有系爭傷害；被上訴人則受有左側手肘開放性傷口及背
    挫傷等傷害。
  ㈡臺灣嘉義地方檢察署檢察官於109年3月30日以109年度調偵字
    第97號及第107號案件對兩造提起公訴，經臺灣嘉義地方法
    院於109年7月31日以109年度訴字第216號刑事案件判決被上
    訴人犯傷害罪，處有期徒刑5月確定、上訴人犯傷害罪，處
    有期徒刑2月（下稱相關刑事案件），上訴人不服提起上訴
    ，經本院於110年8月17日以109年度上訴字第1469號判決上
    訴駁回確定。
  ㈢上訴人因系爭傷害須專人全日看護之日數為38日。
  ㈣上訴人因系爭傷害自費支付麻醉費6,800元、材料費121,130
    元。
  ㈤上訴人因系爭傷害由健保給付之醫療費用為51,788元。
四、兩造爭執事項：
  ㈠上訴人因系爭傷害自費支付之上開麻醉費6,800元、材料費1 
    21,130元，是否屬於必要費用？其請求被上訴人給付此部分
    費用，有無理由？
  ㈡上訴人主張看護費用應以每日2,000元計算，被上訴人應再給
    付看護費用30,400元，有無理由？
  ㈢上訴人因系爭傷害由健保給付醫療費用51,788元，於本院追
    加請求被上訴人給付該費用，有無理由？
  ㈣除原審判命被上訴人給付精神慰撫金6萬元外，上訴人請求被
    上訴人再給付精神慰撫金14萬元，有無理由？
五、得心證的理由：
  ㈠按因故意或過失，不法侵害他人之權利者，負損害賠償責任
    。不法侵害他人之身體或健康者，對於被害人因此喪失或減
    少勞動能力或增加生活上之需要時，應負損害賠償責任。不
    法侵害他人之身體、健康、名譽、自由、信用、隱私、貞操
    ，或不法侵害其他人格法益而情節重大者，被害人雖非財產
    上之損害，亦得請求賠償相當之金額，民法第184條第1項前
    段、第193條第1項及第195條第1項前段分別定有明文。本件
    被上訴人故意不法侵害上訴人之身體、健康，為兩造所不爭
    執，上訴人本於侵權行為之規定，請求被上訴人負損害賠償
    責任，於法有據。
  ㈡本件上訴人僅就醫療費用中自費麻醉費6,800元、材料費121,
    130元部分、看護費用差額30,400元、精神慰撫金14萬元部
    分不服提起上訴，並追加請求健保給付51,788元，故兩造就
    原判決未聲明不服部分，本院無庸重覆認定，茲就上訴人仍
    有爭執部分，分述如下：
　　⒈自費麻醉費6,800元部分：
　　  上訴人主張骨折術後疼痛難當，自費麻醉費用自屬必要費
      用等語，然為被上訴人所否認。查骨折術後因有傷口自會
      疼痛，故醫師均會開立止痛消炎藥錠，此為一般常情，而
      自費麻醉費是病患自控式疼痛控制（PCA/6,800元），係
      利用微電腦控制給藥機器，當感到疼痛時，按下手邊按鈕
      ，立刻有止痛藥注入體內，迅速達到止痛效果，由病人自
      控止痛，無健保給付之疼痛控制等情，此有天主教中華聖
      母修女會醫療材團法人天主教聖馬爾定醫院（下稱聖馬爾
      定醫院）109年12月3日惠醫字第1090000966號函附卷可稽
      （見原審卷第99頁），可知使用自費麻醉費僅是止痛效果
      較止痛藥錠為即時迅速，尚難認係醫療所必須，上訴人請
      求被上訴人給付此部分之費用，尚無理由，不應准許。
　　⒉自費材料費121,130元部分：
　　　上訴人主張使用健保給付之材料，恐會影響術後恢復之效
      果，故有必要使用自費材料等語，然為被上訴人所否認。
      查「因鎖骨移位性骨折、右尺骨鷹嘴突移位性骨折，骨折
      處均接近關節（肩關節及肘關節），使用解剖固定型上肢
      加壓固定系統（60,000×2組=120,000元），為自費鎖定式
      純鈦材質固定特材，節省手術時間，固定效果佳。健保給
      付之鋼板為不銹鋼，材質與人體相同性較差，且無鎖定功
      能，固定效果較差。其他材料費為個人衛生用品1130元（
      美容膠、三角巾、出院後回家自行換藥用傷口護理包）。
      醫生有責任與義務提供資訊與說明，選擇使用健保給付特
      材或無健保給付特材與處置，由病患及家屬自行決定」，
      此有聖馬爾定醫院上開函文附卷可稽（見原審卷第99、10
      0頁），可知本件上訴人手術所需之材料健保已有給付，
      僅是上訴人另選擇使用較佳之材料，非謂該部分之治療必
      須使用自費材料不可，是此部分難認為必要費用。上訴人
      請求被上訴人給付此部分費用，亦無理由。
　　⒊看護費用部分：
　　　⑴上訴人主張因系爭傷害須專人全日看護，每日看護費用
        應以2,000元計算等語，被上訴人則以上訴人係由家人
        看護，每日看護費用應以1,000元計算等語置辯。
　　　⑵按親屬代為照顧被害人之起居，固係基於親情，但親屬
        看護所付出之勞力並非不能評價為金錢，雖因二者身分
        關係而免除被害人之支付義務，惟此種基於身分關係之
        恩惠，自不能加惠於加害人。故由親屬看護時雖無現實
        看護費之支付，仍應認被害人受有相當於看護費之損害
        ，得向加害人請求賠償，始符公平原則（最高法院96年
        度台上字第1706號判決意旨參照）。
　　　⑶本件上訴人因系爭傷害，由其家人看護，雖無現實看護
        費之支付，仍應認上訴人受有相當於看護費之損害，得
        向被上訴人請求賠償，始符公平原則。上訴人雖由親屬
        看護，為看護上訴人所付出之時間、心力，客觀上不少
        於專業看護，故應認被上訴人親屬之看護費與職業看護
        有相同之評價，始符公允，是以上訴人主張每日看護費
        用以2,000元計算，並未高於其居住地專業看護費用，
        被上訴人於原審亦不爭執全日看護費用一般行情為每日
        2,000元（見原審卷第53頁），上訴人此部分主張，自
        屬可採。從而，上訴人請求之看護費用，應以每日2,00
        0元計算，是上訴人請求38日全日之看護費用76,000元
        （計算式：2,000元×38＝76,000元），即屬有據。
　　⒋精神慰撫金部分：
　　　按慰藉金之賠償須以人格權遭遇侵害，使精神上受有痛苦
      為必要，其核給之標準固與財產上損害之計算不同，然非
      不可斟酌雙方身分資力與加害程度，及其他各種情形核定
      相當之數額(最高法院51年台上字第223號判決意旨參照)
      。經查，上訴人因受有系爭傷害，精神上自有痛苦，其依
      民法第195條第1項前段規定，請求被上訴人賠償其非財產
      上之損害，即屬有據。本院審酌兩造之身分、智識程度、
      經濟能力為上訴人為高中畢業，已婚，為家管，與配偶同
      住，經濟來源為其配偶每月收入5、6萬元，名下有田賦1
      筆、汽車1輛外，無其他財產；被上訴人為高中畢業，已
      婚，與配偶、父親同住，有三名子女均已成年，務農，每
      月收入約2、3萬元，名下有田賦及土地數筆、2輛汽車等
      情，業據兩造於原審陳明在卷（見原審卷第29、60、74頁
      ），並經原審依職權調閱兩造之稅務電子閘門財產所得調
      件明細表查證屬實，及本件傷害情節、上訴人所受之傷勢
      為多處骨折及生理上所受之痛苦等一切情狀，認上訴人得
      請求被上訴人賠償之精神慰撫金以15萬元為適當，逾此部
      分則無理由。
　  ⒌健保給付51,788元部分：　　
      按保險制度，旨在保護被保險人，非為減輕損害事故加害
      人之責任。保險給付請求權之發生，係以定有支付保險費
      之保險契約為基礎，與因侵權行為所生之損害賠償請求權
      ，並非出於同一原因。後者之損害賠償請求權，殊不因受
      領前者之保險給付而喪失，兩者除有保險法第53條關於代
      位行使之關係外，並不生損益相抵問題（最高法院68年台
      上字第42號判決意旨參照）。查83年8月9日制定之全民健
      康保險法第82條（現第95條）僅規定：保險對象因汽車交
      通事故，經本保險提供醫療給付者，本保險之保險人，得
      向強制汽車責任保險之保險人代位請求該項給付，嗣基於
      公平正義原則，同時考量實務上執行之可行性與成本效益
      ，於94年5月18日修正為：保險對象因發生保險事故，而
      對第三人有損害賠償請求權者，本保險之保險人於提供保
      險給付後，得依下列規定，代位行使損害賠償請求權：一
      、汽車交通事故：向強制汽車責任保險保險人請求。二、
      公共安全事故：向第三人依法規應強制投保之責任保險保
      險人請求。三、其他重大之交通事故、公害或食品中毒事
      件：第三人已投保責任保險者，向其保險人請求；未投保
      者，向第三人請求。參諸其立法理由係為擴大代位求償範
      圍，增訂公共安全事故及重大之交通事故、公害或食品中
      毒事件為代位求償之範圍。是全民健康保險之保險對象，
      倘非因上開法條所定情形，受領全民健康保險提供之醫療
      給付，即無保險人代位行使權利問題，其因侵權行為所生
      之損害賠償請求權不因而喪失（最高法院104年度台上字
      第172號、107年度台上字第2126號判決意旨參照）。本件
      上訴人因系爭傷害受健保給付51,788元，依上開說明，上
      訴人請求被上訴人給付此部分費用，為有理由，應予准許
      。
　㈢綜上，除原審判命被上訴人給付確定部分120,086元（含醫療
    費用14,486元、看護費用45,600元、精神慰撫金6萬元）本
    息外，上訴人再請求被上訴人給付看護費用30,400元（即76
    ,000元-45,600元=30,400元）、精神慰撫金9萬元（即15萬
    元-6萬元=9萬元），合計120,400元部分及追加請求健保給
    付51,788元部分，為有理由，逾此部分之請求，尚難准許。
    　
六、綜上所述，上訴人除原審已判命被上訴人給付之本息外，依
    侵權行為之法律關係，請求被上訴人再給付120,400元，及
    自110年10月8日起至清償日止，按週年利率百分之5計算之
    利息部分，為有理由，應予准許；逾此部分之請求，為無理
    由，不應准許。從而原審就上開應准許部分，為上訴人敗訴
    之判決，尚有未洽，上訴論旨指摘原判決此部分不當，求予
    廢棄改判，為有理由，爰由本院廢棄改判如主文第二項所示
    。至於上訴人之請求不應准許部分，原審為上訴人敗訴之判
    決，並駁回其假執行之聲請，經核並無不合，上訴意旨指摘
    原判決此部分不當，求予廢棄改判，為無理由，應駁回此部
    分之上訴。另上訴人依侵權行為之法律關係，於本院追加請
    求被上訴人應給付上訴人關於健保給付51,788元，及自110
    年10月8日起至清償日止，按週年利率百分之5計算之利息部
    分，為有理由，應予准許。
七、本件事證已臻明確，兩造其餘之攻擊或防禦方法及所用之證
    據，經本院斟酌後，認為均不足以影響本判決之結果，爰不
    逐一論列，附此敘明。
八、據上論結，本件上訴為一部有理由、一部無理由；追加之訴
    為有理由，依民事訴訟法第463條、第385條第1項前段、第4
    50條、第449條第1項、第79條，判決如主文。
中　　華　　民　　國　　110 　年　　11　　月　　16　　日
            民事第四庭          審判長法  官  翁金緞

                                      法  官  黃義成

                                      法  官  洪挺梧
上為正本係照原本作成。
不得上訴。
中　　華　　民　　國　　110 　年　　11　　月　　16　　日

                                      書記官  蔡曉卿